【裁判字號】    89,重訴,6
【裁判日期】    891102
【裁判案由】    損害賠償
【裁判全文】
臺灣高雄地方法院民事判決  八十九年度重訴字第六號
    原      告  丙○○
    原      告  乙○○
    右二人共同
    訴訟代理人  林祈福律師
    被      告  中興商業銀行股份有限公司  設高雄市苓雅區○○○路三０號一樓
    法定代理人  甲○○        .
    訴訟代理人  戊○○        .
                己○○        .
                蘇建民                    住台北市○○路230號7樓
                丁○○                    住台北市○○路230號
    右一人複代理人謝英明
右當事人間損害賠償事件，本院判決如左：
    主    文
原告之訴及假執行之聲請均駁回。
訴訟費用由原告負擔。
    事    實
甲、原告方面：
一、聲明：求為判決（一）被告應給付原告新台幣（下同）一千三百四十一萬二千七
    百元及自起訴狀繕本送達翌日起至清償日止，按週年利率百分五計算之利息。（
    一）願供擔保請准宣告假執行。
二、陳述：
（一）台南市第二信用合作社與被告合併，依公司法第三百十九條準用同法第七十五
      條規定，本件契約之權利義務，應由被告承受。
（二）原告於八十六年九月十八日與台南市第二信用合作社簽約購買坐落台南市○○
      段一一二一及一一二二號二筆土地（下稱系爭土地）面積共為四百五十平方公
      尺，依兩造合約(一)該合作社於取得該不動產權利義務移轉十天內負責拆除原有
      不堪使用之建物，(二)於向法院取得該不動產權利移轉證書起十五日內備妥登記
      證件過戶原告，原告應於登記不動產移轉時辦妥貸款所需全部手續。
（三）台南市第二信用合作社早於八十六年十二月二十一日取得台南地方法院核之系
      爭土地不動產權利移轉證書，卻未依約履行拆除地上物及過戶手續，經原告多
      次催促，被告始於八十七年七月動工拆除九月整地完成，然過戶之手續卻延宕
      至今仍未辦理，致原告自八十六年十一月雖已取得指定建築線，然規劃系爭土
      地建築樓高六層之華廈公寓住宅手續無法完成。而台南市政府自八十六年六月
      十八日起實施容積率管制，致原告擬建之公寓住宅建物面積縮減，損失利潤一
      千一百九十一萬二千七百元。本件因被告無故遲延，原告依約請求懲罰性違約
      金一百五十萬元，並依民法第二百三十一條、第二百十六條請求前開之利潤損
      失一千一百九十一萬二千七百元，合計一千三百四十一萬二千七百元。
（四）按「違約金．．．其約定如債務人不於適當時期，或不依適當方法履行債務時
      ，即須支付違約金者，債權人於債務人不履行時，除違約金外，並得請求履行
      或不履行之損害賠償。」民法第二百五十條定有明文。茲查被告未依約於取得
      系爭不動產權利移轉十天內負責拆除原有不堪使用之建築物，同時亦未於向法
      院取得系爭不動產權利移轉證書起十五日內備妥登記證件過戶原告，且迄今仍
      拒不履行，為被告所不否認。是被告未於兩造約定之適當時期履行債務，原告
      依前開法條規定，訴請被告除給付違約金外並請求債務不履行之損害賠償，於
      法有據，被告雖曾抗辯民法第二百五十條已修正並於八十九年五月五日施行，
      惟查法律修正以不溯及既往為原則，除非法律另有規定，被告所舉債編施行法
      第十八條所謂「．．．於民法債編施行前約定之違約金，亦適用之。」主張修
      正條文有溯及效力，惟該施行法第十八條乃原條文第八條移列，內容未修正，
      況且修正條文若賦予溯及既往之效力，其施行法必是規定「於民法債編修正施
      行前約定之違約金，亦適用之。」此為文義解釋所必然，參諸本次民法債編施
      行法修正條文之規定，既一目瞭然，被告此部分主張顯悖法理，曲解法律條文
      文義，於法無據，自不足取。
（五）原告確曾要求依買賣價金計算土地增值稅，因兩造契約並未約定按公告現值計
      算增值稅，故原告主張依契約解釋，當然應以買賣價金計算增值稅。被告八十
      九年二月十六日、五月三十一日、六月十六日答辯狀所陳述與事實不符，被告
      否認，且依被告經理戊○○證述，兩造並無約定原告須酌合出具同意書以何方
      式辦理土增增值稅，則原告何來違約，又被告援引土地稅法第三十條規定主張
      原告須配合其辦理土地增值稅，姑不論與法條內容不符，可能出於誤解，且依
      其主張似被告可以單獨申報，亦可完成相關土地增值稅之申報，則原告未配合
      其申報為違約，實不可採，顯係被告對法令之誤解。依平均地權條例第四十七
      之一條第一項第五款規定「土地所有權移轉，其申報移轉現值之審核標準，經
      法院拍賣之土地，以拍定價額為準」，準此被告指陳須以依低於法院拍定價為
      土地增值稅之申報，即與前開法律抵觸不合，況被告亦不否認原告並無與其約
      定悖離前開法條之申報增值稅之情事，其因之反指原告違約，即無理由。原告
      完全配合被告辦理過戶及貸款事宜，並出妥所有證件，惟因前開增值稅被告非
      法之要求原告無法同意，被告因認無法過戶繼思之未過戶貸款無保障，故被告
      乃拖延整個手續，原告並未違約。
（六）依兩造於八十六年九月十八日合約書第二條約定本契約成立時原告支付被告五
      十萬元為訂（定）金，並支付被告一百萬元面額支票二紙（契約記載為一紙，
      應係原告誤書為二紙），並已兌現，則上開一百五十萬元，佔總價金不到一成
      觀之，其性質應屬違約金，其目的係在強制契約之履行。定金金額之酌定，當
      非以契約不能履行時可能發生之損害額為衡量標準，因定金於契約履行以業已
      交付，債務人對此即無減額請求權可資行使，顯屬輕重失其權衡，故以違約金
      為最低損害賠償額之預定為通說，是以原告舉證逾一百五十萬元之損害尚得主
      張其他債務不履行之損害賠償，應屬有據，被告未依約於八十六年十二月二十
      一日取得台南地方法核發系爭土地不動產權利移轉證明書十日內拆除不堪使用
      之建築物，亦未取得該土地不動產權利移轉證書起十五日內備妥移轉登記證件
      過戶原告，為其自認，則被告違約至為灼然，被告已自認原告業將系爭土地過
      戶相關證件交付完畢，被告已可辦理過戶，衡情原告絕不會不配合辦理貸款手
      續，況依前揭合約第二條第二款約定，第二次付款於產權移轉完成後，被告得
      提供一千八百萬元貸款予原告承貸後支付被告，準此應先辦理過戶再將餘款以
      貸款方式支付，乃契約真意，被告竟謂原告未履行貸款事宜之約定，被告亦毋
      須辦理系爭不動產移轉，因與契約文義相左顯屬無稽，原告既不配合貸款，且
      被告應先將系爭土地過戶卻拒不過戶已然違約，反指原告違約實顛倒是非，而
      無理由。被告亦自認因未過戶所以不辦理貸款，因怕沒有保障，是以本件徵結
      實因被告拒不辦理土地過戶所生，貸款手續僅為其拖延籍口。
（七）另按「遲延後之給付，於債權人無利益者，債權人得拒絕其給付，並得請求賠
      償因不履行而生之損害。」民法第二百三十二條定有明文。茲被告不於約定之
      當時期將系爭土地過戶於原告，致原告自八十六年十一月雖已取得指定建築線
      ，惟規劃之六層華廈公寓住宅無法完成，因台南市政府八十八年六月十八日起
      實施容積管制，致使原告損失利益計一千一百九十一萬二千七百元，且延誤致
      使原告蒙受房地產不景氣之危害，而無利益，原告依前開法條規定於違約定金
      一百五十萬元請求外再請求賠償因不履行而生之損害一千一百九十一萬二千七
      百元，應屬有據。本件既因被告違約，違反債務本旨，出於故意不履行契約，
      應為可歸責於被告之事由造成原告之損害，被告以逾越兩造合約之約定事項指
      責原告違約，委不足採。
（八）被告要求原告出具同意書不但非契約之約定事項，亦非土地過戶之必要文件，
      更何況依土地稅法之規定及實際過戶手續觀之，土地增值稅之申報亦是被告即
      出賣人可單獨為之，原告何來協力義務？依兩造合約，被告須於取得系爭不動
      產權利移轉證書十天內負責拆除建物，取得證書起十五日內備妥證件過戶原告
      ，上開期間，對原告規劃興建六層華廈公寓之工程建築商機非常重要，而為兩
      造明定之適當時期，被告亦明知原告購置系爭土地即為興建房屋販售之用，茲
      因被告惡意違約不於該適當時期履行債務，且無何困難，是為可歸責被告者，
      依民法第二百五十條第二項規定，原告再請求因不履行之損害賠償一千一百九
      十一萬二千七百元，應有理由。
三、證據：提出合約書、建築線證明圖、分析表、預算單、位置圖、訪價價格等為證
    。
乙、被告方面：
一、聲明：求為判決（一）原告之訴駁回。
二、陳述：
（一）被告於八十六年十二月三十一日概括承受第三人保證責任台南市第二信用合作
      社（下稱南二信）之債權債務，故自該日起，凡原為該社之債權債務，均應由
      被告行使或履行。被告之原法定代理人甲○○業已為被告主管機關即財政部停
      止職權，依法就本案已無代理權限，其職務皆由被告監管小組召集人潘隆政接
      任，爰依民事訴訟法第一百七十條、第一百七十二條第一項、第一百七十五條
      第一項暨第一百七十六條規定，聲明承受訴訟。
（二）原告與前台南二信於八十六年九月十八日訂定之買賣合約書並未成立：
    (一)按「當事人互相表示意思一致者，無論其為明示或默示，契約即為成立。「當
      事人締結不動產買賣之債權契約，因非要式行為，惟對於契約必要之點意思必
      須一致，買賣契約以價金及標的物為其要素，價金及標的物，自屬買賣契約必
      要之點，苟當事人對此兩者意思未能一致，其契約即難謂已成立。」（民法第
      一五三條，最高法院四十年台上字第一四八二號判例參照），若當事人互相表
      示意思並不一致者，無論其為明示或默示，契約尚未成立。
    (二)原告等與南二信於八十六年九月十八日訂定之買賣合約書，雖形式上就買賣標
      的及價金之意思表示均已合致，並約定土地增值稅由南二信負擔，惟有關土地
      增值稅之計算，並未有約定，而南二信係以移轉時之公告現值為計算基礎，原
      告等卻以實際移轉價格為計算基礎，是兩造就土地增值稅之計算基準並不一致
      ，而土地增值稅之負擔，牽涉買賣價金之訂定，故實質上訂約當事人就買賣契
      約必要之點，即價金上意思表示並未一致，依民法第一百五十三條契約尚未成
      立。
（三）原告不得請求被告給付懲罰性違約金一百五十萬元：查兩造合約第七條明定「
      甲乙雙方之任何一方無法依照上述約定履行時則視為違約，如甲方違約時違約
      金一百五十萬元整，若乙方違約時，甲方應沒收乙方已支付之價款」；被告於
      概括承受南二信後，曾多次與原告聯繫過戶事宜，惟原告均未積極辦理，乏履
      約誠意，被告於八十八年五月十日以存證信函通知原告限期履約，未見原告如
      期履行，僅函覆請求被告給付違約金，依民法第二百二十九條第一項第二款、
      第二百三十四條規定，原告二人應負遲延責任，就因遲延所生損害，應由原告
      等負其責任，且依前開約定，被告應沒收原告等已支付之買賣價款一百五十萬
      元，被告仍得依系爭買賣合約請求原告等給付應先付之買賣訂金一百五十萬元
      。原告縱主張被告應給付違約金一百五十萬元，被告依民法第三百三十四條規
      定，仍得以前開買賣價金（訂金五十萬元及第一次應付款一百萬元）主張抵銷
      。
（四）原告等不得請求被給付利潤損失一千一百九十一萬二千七百元：被告否認原告
      等就系爭契約有利潤一千一百九十一萬二千七百元，原告等雖提出「建築工程
      成本分析表」為證，惟建築工程之利潤除以建築售價扣除成本外，尚須考量銷
      售率，以目前房屋銷售市況欠佳之情形，是否能達原告等預期利潤實可疑，況
      原告等所提數據，欠缺公正合理之依據。
（五）系爭土地之容積率管制係發生於八十八年六月十八日，如原告等依被告之催告
      於限期內辦理過戶登記，尚可按原容積率興建建物，而卻因原告等之遲延，致
      無法為較高度利用，其過失實應歸責於原告等，況至今該系爭不動產仍為被告
      所有，故原告等不得請求被告賠償損害，反之被告對原告等應有契約不履行之
      損害賠償請求權。
（六）按「給付無確定期限者，債務人於債權人得請求給付時，經其催告而未為給付
      ，自受催告時起，負遲延責任。」民法第二百二十九條前段明文。「當事人得
      約定債務人於債務不履行時，應支付違約金。違約金，除當事人另有訂定外，
      視為因不履行而生損害之賠償總額。其約定如債務人不於適當時期或不依適當
      方法履行債務時，即須支付違約金者，債權人除得請求履行債務外，違約金視
      為因不於適當時期或不依適當方法履行債務所生損害之賠償總額。」「民法第
      二百五十條至第二百五十三條規定，於民法債編施行前約定之違約金，亦適用
      之」為民法第二百五十條及債編施行法第十八條所明文。不論原告等於起訴狀
      所提損失是否為真正（此部分原告等應負舉證責任），惟原告等與南二信間就
      系爭買賣定有違約金之約定，則縱或兩造間確有因違約事由而致損害，依法亦
      應以違約金之約定為損害賠償之總額之約定，故原告等請求被告賠償一千一百
      九十一萬二千七百元部分無理由。
（七）又原告迄今未給付系爭第二次付款義務，被告等自得依法拒絕為對待給付，再
      依系爭買賣契約書第六條約定：乙方（即原告等）應於登記不動產移轉所有權
      時辦妥貸款所須全部手續，惟被告於概括承受南二信後，雖多次催請原告等限
      期履行上揭義務，惟皆未獲置論，原告等雖辯已交付相關貸款資料，惟迄未向
      被告申辦或配合辦理簽據借據或對保等事宜，致使系爭貸款手續未能完妥，被
      告自毋須辦理系爭不動產所有權移轉登記事宜，又原告等既尚未依約完成貸款
      手續，本已屬債務不履行行為，被告自得依約將原告已支付之價金一百五十萬
      元沒收，並得另行請求原告等依合約書第二條第一項約定給付訂金及第一次應
      付款共一百五十萬元。
（八）南二信於八十六年九月十八日與原告等訂立系爭買賣契約後，即依約於次日向
      台灣台南地方法院就系爭不動產之拍賣參與競標並拍定，並於同年十月間實行
      分配在案。
（九）兩造不爭執之點為：原告與南二信就系爭土地簽訂買賣契約南二信取得系
      爭土地所有權後，原告除簽約時給付訂金五十萬元外，亦交付二紙支票共一百
      萬元予被告，並已兌現南二信未於契約所定期限內將地上物拆除，致系爭土
      地未能辦理所有權移轉登記原告與南二信合意以原告向南二信申貸所得款項
      支付買賣價金。
（十）兩造爭執之點：
    (一)按「定金，除當事人另有訂定外，適用左列之規定：一契約履行時，定金應返
      還或作為給付之一部。二契約因可歸責於付定金當事人之事由，致不能履行時
      ，定金不得請求返還。三契約因可歸責於受定金當事人之事由，致不能履行時
      ，該當事人應加倍返還其所受之定金。四契約因不可歸責於雙方當事人之事由
      ，致不能履行時，定金應返還之。」「契約當事人之一方，為確保其契約之履
      行，而交付他方之定金，依民法第二百四十九條第三款規定，除當事人另有約
      定外，祗於契約因可歸責於受定金當事人之事由，致不能履行時，該當事人始
      負加倍返還其所受定金之義務，若給付可能，而僅為遲延給付，即難謂有該條
      款之適用」（民法第二百四十九條、最高法院七十一年台上字第二九九二號判
      例），查系爭買賣契約關於訂金之約定為五十萬元，其後原告所交付並已兌現
      ，面額一百萬元之本票係為系爭買賣價金之期款，原告以後者亦為訂金之一部
      分，實對系爭買賣契約之誤解。系爭契約第二條所定之訂金條款，目的係為證
      明契約之成立，且兩造真在使該訂金收受後轉成價金一部分，是當事人關於訂
      金契約之真意毋寧係為證明契約存在或成立，如當事人間認有將訂金視為違約
      定金之一部，則斷無須另訂違約金約款，再依上揭條文及判例意旨，系爭契約
      如有欲將訂金視為違約金，本無須另訂違約金約款，且原告所主張本案請求亦
      係以被告遲延為由，是系爭訂金之性質應為成約或證約定金，非違約金。
    (二)次按「當事人得約定債務人於債務不履行時，應支付違約金。違約金，除當事
      人另有訂定外，視為因不履行而生損害之賠償總額。其約定如債務人不於適當
      時期或不依適當方法履行債務時，即須支付違約金者，債權人除得請求履行債
      務外，違約金視為因不於適當時期或不依適當方法履行債務所生損害之賠償總
      額。」「違約金依其性質可分為制裁性質之違約金與損害賠償性質之違約金。
      前者為對於債務不履行之懲罰，以強制債務之履行為目的。其違約金債權之發
      生，以有債務人不履行為已足，不以損害之發生為必要。債權人於違約金外，
      尚得請求本來之給付或代替給付之損害賠償。後者係以預定債務不履行之損害
      賠償總額為目的。除契約當事人另有特別約定，或依其約定不履行債務之性質
      不以損害賠償為限者外，通常債權人僅得就本案之給付或違約金之請求權中擇
      一行使，既請求違約金，則不得請求本來之給付；請求本來之給付，則不得請
      求違約金。」「民法所定違約金有兩種，一為以預定債務不履行之損害賠償為
      目的，此種違約金於債務人不履行債務時，債權人僅得就本來之給付或違約金
      擇一請求，不得併為請求；二為以強制債務之履行為目的，此種違約金於債務
      人不履行債務時，債權人除得請求違約金外，並得請求本來之給付；而當事人
      所定違約金究竟屬於何種，應依當事人之意思定之，倘當事人未予約定，則視
      為以預定債務不履行之損害賠償為目的，此觀民法第二百五十條第二項規定自
      明。」（民法第二百五十條、最高法院七十七年台上字第二五五五號、七十三
      年台上字第四二八四號判決參照）「違約金既係債務人於不履行債務時支付，
      其屬損害賠償預定性之違約金者，如係為給付遲延而約定，即與民法第二百三
      十一條第一項規定之損害賠償額相當。其為給付不能而約定者，則與民法第二
      百二十六條規定之損害賠償額同。兩者性質既異，其為遲延給付約定之違約金
      不能同時亦為給付不能約定之違約金。」（最高法院八十年台上字第一七一八
      號判決參照）。
    (三)原告認系爭違約金之性質為懲罰性違約金，故主張依約被告已有違約事實，除
      系爭違約金外，仍應就其因未取得系爭土地所有權，無法於台南市政府實施建
      物容積率管制前興建建物，因此所致生計劃中原訂得興建面積縮減，而生有應
      得未得之損失部分，負賠償之責，然縱觀契約條款及當事人間之真意，是否得
      逕論斷系爭契約違約金之性質即為懲罰性違約金，尚有疑義。縱屬懲罰性違約
      金性質，惟就當事人間是否對違約情事及違約情事是否與損害間有直接或相當
      因果關係仍應予以論斷始為允當。原告主張一千一百九十一萬二千七百元損害
      之依據，僅憑一紙單表，尚難採信，難謂已盡舉證之責。縱被告確有違約情事
      ，然原告主張之事實係發生於八十六至八十七年間，如原告於被告催告後依約
      辦妥貸款手續及過戶登記，尚可依原容積率興建建物，惟因原告一再遲延，始
      致生本案原告所主張之損失情事，被告就上揭之違約情事縱為真，惟究與原告
      主張損害之發生並無直接或相當因果關係。
    (四)原告不得以被告未給付違約金，據以抗辯得拒絕履行契約義務：
    按「稱買賣者，謂當事人約定一方移轉財產權於他方，他方支付價金之契約。
      當事人就標的物及其價金互相同意時，買賣契約即為成立。」「債務人非依債
      務本旨實行提出給付者，不生提出之效力。但債權人預示拒絕受領之意思，或
      給付兼需債權人之行為者，債務人得以準備給付之事情，通知債權人，以代提
      出。」「債務人之給付兼需債權人之行為，債務人得以準備給付之事情，通知
      債權人，以代提出，民法第二百三十五條規定自明」（民法第三百四十五條、
      第二百三十五條，最高法院七十三年台上字第三八二六號民事判決參照）。
    又按「因契約互負債務者，於他方當事人未為對待給付前，得拒絕自己之給付
      。但自己有先為給付之義務者，不在此限。」「所謂同時履行之抗辯，乃係基
      於雙務契約而發生，倘雙方之債務，非本於同一之雙務契約而發生，縱令雙方
      債務在事實上有密切之關係，或雙方之債務雖因同一之雙務契約而發生，然其
      一方之給付，與他方之給付，並非立於互為對待給付之關係者，均不能發生同
      時履行之抗辯」（民法第二百六十四條，最高法院五十九年台上字第八五０號
      判例）。
    原告未於被告催告其前來辦理過戶貸款手續之理由無非以被告業已違約，又遲
      未給付違約金，故曾多次函知被告應速解決違約情事，惟就系爭土地之過戶及
      貸款手事宜卻未置一詞，且確迄未辦理，原告之理由似以被告有應先為給付違
      約金之義務，惟此，一則兩造合約並無約定被告須先行履行給付違約金之約款
      ，二則原告就被告未為給付違約金亦無民法同時履行抗辯之適用，蓋依前項法
      條及判例意旨，違約金之給付與系爭買賣價金之給付或土地所有權之移轉之協
      力義務間，究非立於互為對待給付之關係，故原告尚不得拒絕履約之理，至為
      灼然。
    (五)原告請求被告履行系爭土地所有權移轉登記之義務前，有協力之義務：
    原告以被告未能於約定期限內辦理所有權移轉登記，認被告違約，惟縱認為真
      ，但原告迄今未辦理過戶及貸款手續等協力義務，被告自無從履行移轉買賣標
      的物所有權，蓋系爭契約第六條已明定原告須於系爭土地所有權移轉登記時辦
      妥貸款手續，且縱原告認系爭買賣已其交付部分價金，亦非得解為被告即須先
      行辦理系爭土地之所有移轉登記義務，蓋通觀系爭契約之約定，系爭土地所有
      權之移轉登記，尚須原告協力辦理過戶事宜，原告雖以已交付證件置辯，惟就
      辦理移轉登記之事宜，如相關文件用印事項，卻置之不理，僅一再主張被告應
      先給付違約金。
    退步言之，系爭貸款由原告取得後，依法依約原告亦非不得以被告為履行系爭
      土地所有權移轉登記，據以主張同時履行抗辯，而不將其所貸得之款項轉作買
      賣價金，故原告之協力義務應係當事人間順利完成買賣之必要之點。再者，原
      告如能完成貸款手續，亦足使被告或前二信之放款業績增加，故當事人間之真
      意亦在於原告能否辦妥貸手續，然原告迄今既未能履行其協力義務，本屬違約
      ，並使系爭土地所有權無以辦理移轉登記，故尚難非將系爭損害發生之原因歸
      責於被告。
    (六)系爭損害責任發生之事由起因於原告之領受遲延所致，實非可歸責於被告：
    按「債權人對於已提出之給付，拒絕受領或不能受領者，自提出時起，負遲延
      責任。」「債務人非依債務本旨實行提出給付者，不生提出之效力。但債權人
      預示拒絕受領之意思，或給付兼需債權人之行為者，債務人得以準備給付之事
      情，通知債權人，以代提出。」「給付無確定期限，或債務人於清償期前得為
      給付者，債權人就一時不能受領之情事，不負遲延責任。但其提出給付，由於
      債權人之催告，或債務人已於相當期間前預告債權人者，不在此限。」「在債
      權人遲延中，債務人僅就故意或重大過失，負其責任。」（民法第二百三十四
      條、第二百三十五條、第二百三十六條、第二百三十七條）。「債務人遲延者
      ，債權人得請求其賠償因遲延而生之損害，固為民法第二百三十一條第一項所
      明文，惟該條之規定必須實際上已有損害發生，並與責任原因之事實間有相當
      之因果關係者，始為相當」「債權人有受領給付之義務，除法律有如民法第三
      百六十七條、第五百十二條第二項等特別規定，契約有特別訂定外，不負受領
      給付之義務。故債權人對於已提出之給付拒絕受領者，通常祗負遲延責任，債
      務人不得強制其受領給付」「依民法第二百三十四條規定，債權人對債務人提
      出之給付，拒絕受領或不能受領者，自提出時起，負遲延責任。至債權人預示
      拒絕受領之意思，或給付兼需債權人之行為，經債務人以準備給付久事情，通
      知債權人者，依同法第二百三十五條但書規定，得以該通知代給付之提出」（
      最高法院四十五年台上字一二六八號、二十九年上字第九六五號判例、七十五
      年台上字第五三四號判決參照）。
    被告曾催告原告辦理貸款及過戶手續已如前述，惟原告拒未辦理，足見原告實
      有領受遲延之事實。況既使總加原告已交付之價款尚不足系爭買賣價金之一成
      ，且雙方亦約定前南二信得提供一千八百萬元之貸予原告，並應由原告於登記
      不動產移轉時辦妥貸款所須全部手續，原告就此亦未爭執。惟原告復以其已交
      付相關證件予被告置辯，認已盡「辦妥貸款所需手續」義務，然不論前南二信
      或被告之申貸手續，依規皆須以借款人簽妥授信約定書或借據等書類，並於完
      成徵信、對保等手續後始得核撥交付借款，亦始得謂完成貸款手續，故退步言
      之，既使原告認系爭貸款之約定須於原告先取得系爭不動產所有權，始有使土
      地設定抵押權可能，故認被告依有系爭契約第二條約定先為移轉所有權之義務
      ，惟其仍應依系爭契約約定第六條約定，先向前二信或被告辦妥立據徵信及對
      保等貸款手續，原告始有履約之可能。
    被告曾一再催告原告履行貸款義務，原告遲未履行，致系爭土地所有權無得能
      辦理移轉登記，其遲延原因已非可歸責於被告，是原告請求被告應給付其本案
      損害賠償，實無理由。
    (七)原告於被告催告後，既自始未曾辦理貸款及過戶手續之義務，依約已有違約情
      事，被告依約得沒收其已繳價款，又原告依約仍應給付訂金及第一次付款義務
      ，故縱被告因違約故須給付系爭違約金，被告亦得依民法第三百三十四條第一
      項規定抵銷。
（十）綜上所述，原告既於被告催告後遲延受領，被告原僅就故意或重大過失負責，
      且原告迄今仍未履行其協力義務，縱令被告提出給付，亦無法履行移轉系爭土
      地所有權登記義務，再原告所主張之損害亦非因被告違約而致，實係因原告遲
      未能履行協力義務所致，非可歸責於被告，是原告就本件損害賠償之請求，實
      無理由，又縱被告有違約情事，惟原告既未履行其協力義務，亦生違約之事實
      ，被告自得依約沒收其已繳價金，原告之價金既經被告依約沒收，其仍負給付
      價金一百五十萬元，是告非不得依法主張原告之違約金債權與被告之價金債權
      互為抵銷，被告就系爭違約金亦無給付義務。
三、證據：提出土地買賣合約書、存證信函、土地增值稅計算式、台灣台南地方法院
    民事執行處分配表、地價證明書等為證，並聲請訊問證人曾建彰、戊○○。
    理    由
一、本件被告即契約當事人原為台南市第二信用合作社（下稱南二信），被告業於八
    十六年十二月三十一日概括承受其債權債務，業經被告陳明，復有概括承受合約
    書可參，應認為真實，依法台南市第二信用合作社之權利義務應由被告概括承受
    ，合先敘明。
二、原告起訴主張其於八十六年九月十八日與南二信訂立土地買賣合約書，由南二信
    以不得低於一千九百萬元之價金向台灣台南地方法院標買坐落台南市○○段一一
    二一及一一二二號土地，原告已給付訂金五十萬元及第一次款一百萬元，並約定
    南二信於取得所有權後，應拆除原有不堪使用之建物並於十五日內以一千九百五
    十萬元之價格出賣並過戶予原告，而原告則於登記不動產移轉登記時辦妥一千八
    百萬元之貸款手續，詎南二信雖於八十六年十二月二十一日取得系爭土地之不動
    產權利移轉證書，惟並未依約履行拆除地上物及過戶手續，致原告雖自八十六年
    十一月已取得系爭土地指定建築線，然規劃建築之六層高之華廈公寓住宅手續無
    法完成，而台南市政府自八十八年六月十八日起實施容積率管制，致原告擬建之
    公寓住宅建物面積縮減，損失利潤一千一百九十一萬二千七百元，均因被告無故
    遲延以致造成，是被告未於兩造約定之適當時期履行債務，依民法第二百五十條
    規定，被告除給付違約金外並應負債務不履行之損害賠償責任，原告爰依兩造合
    約請求懲罰性違約金一百五十萬元及依民法第二百三十一條、第二百十六條請求
    前開利潤損失。
三、被告則以南二信與原告所訂系爭土地買賣合約書約定土地增值稅由南二信負擔，
    惟並未約定土地增值稅之計算標準，南二信主張以移轉時土地公告現值為核算標
    準，而原告則主張依實際移轉價格為計算基礎，就此係屬買賣契約必要之點並未
    一致，依民法第一百五十三條規定契約尚未成立；另被告雖未依約於期限內辦理
    系爭土地所有權移轉登記予原告，然原告未配合辦理過戶及貸款手續，且依兩造
    合約第六條約定，原告應於辦理所有權移轉登記時辦妥貸款手續，原告未配合辦
    理，而被告曾多次催告原告辦理，原告均未配合，原告既迄未給付第二次付款義
    務，被告等自得依法拒絕為對待給付，被告並於八十八年五月十日以存證信函催
    告原告限期履約，原告仍未履行，原告應負遲延責任，是本件遲延為不可歸責於
    被告之事由，被告依約得沒收原告已繳價款，縱被告確屬違約，亦得主張抵銷；
    又原告已繳訂金性質上應為成約或證約定金而非違約金，縱認係屬違約金性質，
    亦應解為損害賠償之總額之約定，況原告就所謂利潤損失一千一百九十一萬二千
    七百元，亦未能舉證證明；又縱有損失，原告所主張之事實係發生於八十六年至
    八十七年間，如原告於被告催告後依約辦妥貸款及過戶手續，尚可依原容積率興
    建建物，惟因原告一再遲延，始發生本件損失，換言之，被告違約縱為真，究與
    原告主張之損害無直接或相當因果關係等語，資為抗辯。
四、原告主張其於八十六年九月十八日與南二信訂立系爭土地買賣合約，約定價金一
    千九百五十萬元，原告已給付其中一百五十萬元，兩造並約定其餘一千八百萬元
    於產權移轉完成後由南二信提供貸款，而原告應於登記不動產移轉時辦妥貸款所
    需全部手續，嗣因兩造就土地增值稅計算基礎不一，未能達成協議，被告因而於
    取得土地所有權後，未將所有權移轉登記予原告，而原告亦未辦理貸款所需手續
    ，而台南市政府於自八十八年六月十八日起實施容積率管制等事實，業據提出合
    約書、建築線證明圖、分析表、預算單、位置圖、訪價價格等為證，且為被告所
    不爭執，自應認為真實。是本件兩造爭執要點厥為：
（一）兩造合約是否如被告所言因就買賣契約必要之點未一致而依民法第一百五十三
      條規定契約未成立之情形？
（二）被告未依約移轉所有權登記予原告，是否為可歸責於被告之事由，被告是否未
      於兩造約定之適當時期履行債務，而應依民法第二百五十條規定支付違約金？
（三）兩造就系爭合約第七條所為違約金之約定，究為總額預定性或懲罰性之違約金
      ？如為懲罰性違約金，原告之損害為若干？
    本院經查：
（一）本件原告與南二信就契約之意思表示是否合致，應以就系爭土地買賣合約必要
      之點意思表示是否合致為契約是否成立之判斷，而本件買賣合約既已明定買賣
      標的、買賣價款、定金數額、不動產交付日期等，買賣契約必要之點均已約定
      ，至於就土地增值稅應如何計算等等，均屬買賣契約成立後如何履行之問題，
      並非買賣必要之點，是本件買賣合約已成立應堪認定，被告辯稱因兩造就土地
      增值稅之計算標準未能達成協議，主張屬買賣契約必要之點並未一致，而謂契
      約尚未成立，應屬無據。
（二）被告就未依約移轉系爭土地所有權予原告，應否負遲延責任：
    (一)兩造合約第二條第二項雖約定「第二次付款於產權移轉完成後，甲方（即南二
      信）得提供新台幣一千八百萬元整之貸款予乙方（即原告）承貸後支付甲方。
      ，惟第六條亦約定「甲方於法院取得該不動產權利移轉證書起十五日內備妥移
      轉登記證件過戶乙方，乙方應於登記不動產移轉時辦妥貸款所需全部手續」，
      原告雖主張依此約定，被告負有先行將系爭土地移轉登記予原告之義務，原告
      並無同時配合辦理貸款手續之義務，惟兩造合約第六條既已約定原告應於登記
      不動產移轉時辦妥貸款所需全部手續，原告負有於辦理移轉所有權登記之同時
      配合辦理貸款所需全部手續甚明；況本件合約之全部價金為一千九百五十萬元
      ，而原告得就其中一千八百萬元依向被告貸款之方式支付價金，若解為契約真
      意係被告負有先將土地所有權移轉登記予原告之義務，則原告於取得土地所有
      權後若拒不配合辦理貸款手續，被告將毫無保障可言，顯非兩造於訂約時之真
      意應堪認定。
    (二)證人即被告員工曾建彰到庭稱「我是在二造訂立買賣合約後，負責協助辦理催
      原告來銀行辦理貸款手續之業務，在與原告洽談中，原告曾提出要求改以買賣
      價金計算土地增值稅，被告不願意，所以才卡在那裡，無法辦理貸款手續」（
      八十九年五月三十一日言詞辯論筆錄）、戊○○到庭稱「原本訂買賣合約時原
      告並沒有要求一定要用實際買賣價金來計算土地增值稅，依照土地稅法三十條
      容許土地買賣按公告現值計算，但是契約訂立後通知原告來辦理所有權移轉登
      記及貸款手續時，原告要求必須按買賣價金計算土地增值稅，但被告向法院
      標買係爭土地之價格是壹仟玖佰貳拾萬元，賣給原告是壹仟玖佰伍拾萬元，如
      果這樣我們就要賠本將近肆佰萬元，我們當然不同意，原告就因此不來辦理過
      戶以及貸款手續。」「因為原告多次來銀行協商，我也多次到原告住處進行協
      商最後無法談成，才用書面催告的。本來依照執行處向稅捐處函查，係爭土地
      扣繳之土地增值稅是按公告現值計算，我們就係爭買賣是不用再繳增值稅的，
      但依原告之請求我們就要虧損將近四百萬元，我們當然不可能同意訂那樣的買
      賣契約。」「原告不願依公告現值計算增值稅，所以沒辦法過戶。原告指定之
      過戶人也沒出現，而且站在我們銀行立場，原告不願辦理過戶手續，我們當然
      不能過戶給他。」（八十九年六月二十一日言詞辯論筆錄），是依證人等所述
      以觀，原告確因與被告間就土地增值稅之計算方式未能達成共識而不願配合辦
      理過戶及貸款所需手續，原告雖迭稱其完全配合被告辦理過戶及貸款所需手續
      ，惟未能舉證以實其說，所述不能採信。
    (三)況本件兩造合約係於八十六年九月十八日訂立，而南二信於八十六年九月十九
      日即依約向法院標買，並於同年十二月二十一日取得系爭土地之權利移轉證書
      ，而被告於八十八年五月十一日催告原告履行後，原告始於八十八年五月二十
      六日以存證回覆被告，主張係被告違約，亦不符事理，衡諸常情，本件果確如
      原告所述已提出辦理過戶及貸款所需全部資料交被告，係被告單方違約拒不辦
      理過戶手續，原告何有於訂約後已逾一年半，從未正式要求被告履約或行使其
      法律上權利，反由被告先行催告之理，原告此部分主張亦非真實。
    (四)次按土地稅法第三十條規定土地所有權申報之移轉現值，得依公告現值為準，
      且兩造合約復未就土地增值稅之計算方式為特別約定，是被告主張依公告現值
      計算土地增值稅尚非無據，原告主張依契約解釋應依移轉現值計算並無理由。
    (五)又本件買賣，原告負有給付價金義務，被告有移轉土地所有權之義務，各自義
      務應於何時履行﹖自應依兩造訂定之契約書之約定內容為之。兩造既約定原告
      就價金中之一千八百萬元毋庸現實給付，而依向被告辦理貸款方式為之，則原
      告所負給付價金之義務，自應包括配合辦理貸款所需全部手續始符兩造契約真
      意，而原告並未配合被告以辦理貸款所需全部手續已如前述，是本件原告就本
      件買賣所負義務並未完成應堪認定，又兩造互負之給付義務，除一方有先為給
      付者外，本應由雙方同時履行，如一造未履行其義務，不得以他造未先履行而
      請求賠償損害（最高法院八十九年台上字第一三七一號裁判意旨參照）。本件
      被告已表明依系爭契約第六條明定原告須於系爭土地所有權移轉登記時辦妥貸
      款手續，而原告迄未給付系爭買賣之第二次付款義務，被告等自得依法拒絕為
      對待給付，被告雖未表明為行使同時履行抗辯，然依其真意應可解為係同時履
      行之抗辯，是被告於原告未配合辦理過戶及貸款所需手續前，得拒絕履行將系
      爭土地所有權移轉登記予原告之義務，本件被告未為給付並不負遲延責任，為
      不可歸責於被告之事由，原告尚不得請求被告依民法第二百五十條規定給付違
      約金。
（三）本件原告既無依民法第二百五十條規定請求被告給付違約金，則該條之性質究
      為懲罰性或總額預定性違約金及原告之損害額究為若干，本院自毋庸予以論述
      ，併此明。
五、綜上所述，本件原告之訴為無理由，應予駁回。又原告既受敗訴判決，其假執行
    之宣告，亦失所依附，應併予駁回。
六、本件因事證已明，兩造其餘主張及攻擊防禦方法，經核均與判決結果無涉，爰不
    一一贅述，附此明。
據上論結：本件原告之訴為無理由，依民事訴訟法第七十八條，判決如主文。
中      華      民      國    八十九    年      十一    月    二      日
                              臺灣高雄地方法院民事第六庭
~B法      官  林玉心
右為正本係照原本作成。
如不服本判決，應於送達後廿日內，向本院提出上訴狀並表明上訴理由，如於本
判決宣示後送達前提起上訴者，應於判決送達後十日內補提上訴理由書（須附繕本）。
中      華      民      國    八十九    年      十一    月    二      日
~B法院書記官  鄭裕一


司法院資訊處製作；財團法人民間司法改革基金會備份。
